【裁判字號】    98,訴,159
【裁判日期】    980824
【裁判案由】    塗銷抵押權登記等
【裁判全文】
臺灣屏東地方法院民事判決               98年度訴字第159號
原      告  丙○○○
訴訟代理人  黃政雄律師
被      告  乙○○
被      告  甲○○
前列二人共同
訴訟代理人  林幸郎律師
上列當事人間塗銷抵押權登記等事件，本院於民國98年8月10日
言詞辯論終結，判決如下：
    主  文
確認被告乙○○、甲○○對原告所有坐落屏東縣內埔鄉○○段八
六六之二地號土地，於屏東縣潮洲地政事務所土地他項權利登記
，收件字號潮登字第075360號、登記日期民國九十五年七月二十
四日，權利人甲○○，所設定本金最高限額新台幣六百萬元，存
續期間自九十五年七月十九日至一０一年七月十八日止之抵押權
及該抵押權所擔保之債權均不存在。
被告甲○○應將前項所示抵押權設定登記予以塗銷。
訴訟費用由被告負擔。
    事實及理由
一、原告主張：
(一)、原告所有坐落屏東縣內埔鄉○○段866 之2 地號土地（下稱
    系爭土地），其上有屏東縣潮州地政事務所收件字號潮登字
    第075360號，登記日期民國95年7 月24日，權利人甲○○，
    所設定本金最高限額新臺幣（下同）600 萬元，存續期間自
    95年07月19日至101 年07月18日止之第一順位抵押權之他項
    權利登記（下稱系爭抵押權）。按系爭土地係自原告與被告
    乙○○及其他共有人共有之坐落屏東縣內埔鄉○○段866 地
    號土地、面積1715.52 平方公尺土地，分割而來。上開土地
    分割前，被告乙○○為避免遭債權人強制執行，乃以其應有
    部分設定系爭抵押權登記予被告甲○○，實際上被告兩者間
    並無債權存在；故系爭抵押債權並不存在，但系爭土地之登
    記簿謄本上卻有此記載，致原告在私法上之地位有受侵害之
    危險，則原告自有請求確認系爭抵押債權不存在之必要。
(二)、系爭抵押權原供擔保之土地係為共有土地，市場鑑定之價額
    不高，竟設定最高限額抵押600 萬元，被告等設定抵押權之
    行為顯係「以規避債務清償目的」而為之通謀虛偽意思表示
    ，實際上並無借款之事實，被告設定前述抵押權係出於通謀
    虛偽意思表示而無效已如前述。故被告應負塗銷系爭抵押權
    之義務。被告通謀虛偽設立系爭抵押權，對系爭土地侵害所
    有權或阻礙所有人圓滿行使，原告自得請求被告塗銷系爭抵
    押權。而依舉證責任之分配原則，應由被告負舉證之責，惟
    被告間，迄今仍未提出借貸資金確切來源，是被告間並無債
    權債務關係存在，渠等通謀虛偽設定系爭抵押權之事實，實
    為顯然。
(三)、被告間既未就擔保債權發生原因之基礎法律關係加以特定，
    而為「概括最高限額抵押權」之登記，要難認其抵押權之設
    立登記為有效。本件系爭抵押權之基礎關係既未明確，如已
    表明係基於何一法律關係所生之債權，自應以此法律關係而
    生之債權，始為系爭抵押權擔保之範圍，非謂被告甲○○、
    乙○○兩者間之任何債務均為系爭最高限額抵押權所擔保之
    債權。再者最高限額抵押權定有存續期間者，其抵押權設定
    契約書如未約定擔保既已發生之債權，則在抵押權存續期間
    內所發生之債權，始為抵押權效力所及，而被告間簽立之抵
    押權設定契約書並未載明擔保現存已發生之債權，如成立於
    95 年7月19日前，依上開裁判要旨應認被告甲○○、乙○○
    兩者間既存之債權即不為抵押權效力所及。並聲明：1.確認
    被告乙○○、甲○○對原告所有坐落屏東縣內埔鄉○○段
    866 之2 地號土地，於屏東縣潮州地政事務所土地他項權利
    登記，收件字號「潮登字第075360號」，登記日期95年7 月
    24日，權利人甲○○，所設定本金最高限額600 萬元，存續
    期間自95年07月19日至101 年07月18日止之抵押權及該抵押
    權所擔保之債權均不存在。2.被告甲○○應將前項所示抵押
    權設定登記予以塗銷。
二、被告則以：
(一)、按最高限額抵押係指所有人提供抵押物與債權人訂立在一定
    金額之限度內，擔保現在已發生或將來可能發生之債權之抵
    押設定而言。於抵押權成立時未先有債權存在，與一般抵押
    權不同。被告乙○○原係屏東縣內埔鄉○○段866 號土地之
    承租人，因原共有人林春佑、林和平持分土地被拍賣，由被
    告乙○○買受，資金總計1,115,000 元，向被告甲○○借貸
    支付，並提供土地設定最高限額，非通謀虛設抵押，原告有
    曲解最高限額抵押之性質。被告間自85年12月4 日起陸續有
    金錢借貸關係，故被告間即屬特定非概括最高限額抵押權且
    本件抵押蘊藏一般抵押權均屬有效之法律行為。
(二)、最高限額抵押所擔保之債權不以業已發生者為限，將來可能
    發生之債權亦非法所不許，又最高限額抵押權所擔保者，以
    將來不特定之債權為常並就當事人間之基礎關係所生之現在
    債權或其他已存在之債權，亦即訂約時已發生之債權在內，
    被告間既已口頭約定抵押設定前之借款均在最高限額範圍內
    ，不因存續期間95年7 月19日前之借款而受影響，仍為抵押
    權效力所及。並聲明：原告之訴駁回。
三、兩造不爭執之事實：原告所有坐落屏東縣內埔鄉○○段866
    之2 地號設定權利人為甲○○義務人為乙○○。本金最高限
    額600 萬元，存續期間自95年7 月19日至101 年7 月18日之
    抵押權。
四、兩造爭執事項如下：乙○○與甲○○間是否有借貸關係存在
    ？若有，系爭抵押權是否有違反相關法律規定而無效？原告
    是否有權請求塗銷系爭抵押權？
(一)、被告乙○○與甲○○間是否有借貸關係存在？
    按當事人主張有利於己之事實者，就其事實有舉證之責任，
    民事訴訟法第277條定有明文。又按主張法律關係存在之當
    事人，須就該法律關係發生所須之特別要件，負舉證責任（
    最高法院48年台上字第824號判例意旨參照）。而事實為法
    律發生之特別要件者，在消極確認之訴應由被告就其存在負
    舉證之責任，在其他之訴應由原告就其存在負舉證之責。高
    等法院86年度上字第1396號判決參照。原告否認被告間有借
    貸關係存在，依上開說明，自應由被告負舉證責任。經查，
    被告主張渠等間有借貸關係，並提出匯款單為證（見本院卷
    第40至51頁），惟上開匯款單，僅有88年5 月25日及88年8
    月6 日係由被告甲○○匯款予被告乙○○，金額共計為65萬
    元（見本院卷第40頁【49頁與40頁為相同之匯款單】），其
    餘之匯款單收款人或匯款人均非被告二造，實難認係被告間
    之借貸。被告雖另提由證人邱秋鑾到庭證稱：（法官：與被
    告乙○○、被告甲○○有無金錢往來？）以乙○○名義向法
    院買土地，甲○○把錢匯入我的帳戶，由我提領出來，款項
    是律師繳的。被告乙○○都在大陸。（法官：為何被告甲○
    ○不直接把錢交給律師？）被告甲○○在台中。（法官：為
    何要透過你？）乙○○跟甲○○拿了很多錢。（法官：甲○
    ○是否知道是乙○○借的錢？）知道。甲○○要留下證據，
    證明乙○○向甲○○借錢。乙○○時常不在，乙○○要錢時
    ，會找甲○○，有時會透過我找甲○○。（法官：他們透過
    你匯錢，有幾次？）好幾次，如律師費用、裁判費，都是甲
    ○○付的錢。（法官：從何時開始？）從民國93年開始。（
    法官金額總計多少？）法院部分及律師的錢就一百多萬元。
    乙○○沒錢，都是甲○○付的。（法官：你知道他們之間，
    關於這筆土地，有無設定何權利？）土地設定予甲○○。甲
    ○○不想拿錢出來，怕沒有保障，我跟她說沒關係，可以設
    定抵押，甲○○才付錢。（法官：乙○○與甲○○民國93年
    開始匯錢，到何時為止？）不清楚。（法官：他們透過你的
    帳戶匯錢到何時？）這次的律師費也是甲○○匯的錢。（法
    官：乙○○跟甲○○借錢，透過你帳戶到何時？）忘記了。
    （法官：陳錫銘是何人？）甲○○的先生。（法官：每次匯
    款都是用甲○○名義？）有時候用陳錫銘，有時用甲○○。
    等語（見本院卷第63至65頁），依上開證人所述，被告甲○
    ○若為擔保其債權，理應直接匯款予被告乙○○，方有匯款
    之憑證，否則另透過第三人包含證人之匯款，如何得知款項
    係由被告乙○○所收受，是依證人之證詞其借貸方式，顯與
    一般常情有悖，要難以上開證人之證詞即可謂被告間有百萬
    元借貸關係。綜上所述，依被告所提出之相關事證，僅能認
    定被告間應只有88年間65萬元之借貸關係存在。
(二)、系爭抵押權是否有違反相關抵押權之規定而無效？
(1)、按最高限額抵押權，係對於債權人一定範圍內之不特定債權
    ，預定一最高限額，由債務人或第三人提供抵押物予以擔保
    之特殊抵押權，故最高限額抵押權所擔保債權必須為一定範
    圍內所發生之債權。準此以觀，最高限額抵押權不僅有其特
    定性，且最高限額抵押權係從屬於此一定範圍內之法律關係
    ，最高限額抵押權所擔保者，即係此項法律關係所不斷發生
    之債權，該一定範圍之法律關係即為最高限額抵押權之基礎
    關係。至概括最高限額抵押權，因債權人與債務人間無基本
    契約（一定之法律關係）為擔保債權發生之基礎關係，尚難
    認屬有效。最高法院86年度台上字第3114號判決參照。又按
    抵押權所擔保之債權，其種類及範圍，屬於抵押權之內容，
    依法應經登記，始生物權之效力，但如因內容過於冗長，登
    記簿所列各欄篇幅不能容納記載，可以附件記載，作為登記
    簿之一部分。因此關於最高限額抵押權所擔保之債權，雖未
    記載於土地登記簿，然於聲請登記時提出之最高限額抵押權
    設定契約書，有該項債權之記載者，此契約書既作為登記簿
    之附件，自為抵押權效力所及。抵押權為不動產物權，非經
    登記，不生效力，抵押權人僅能依設定登記之內容行使權利
    是抵押債務人究為何人，應以設定登記之內容為準。最高法
    院84年台上字第1967號、72年台上字第2432號判例參酌。
(2)、經查，被告雖抗辯擔保債權包含現在已發生或將來可能發生
    之債權，且被告間有口頭約定基礎法律關係云云，惟依上開
    說明，抵押權擔保之債權，須以登記內容為準，而系爭抵押
    權之設定契約書上關於所擔保之債權及範圍為何均付之闕如
    ，且究係基於何法律關係所生之債權亦無，此有抵押權設定
    契約書在卷可稽（見本院卷第35、36頁），則系爭抵押權擔
    保內容為何，無法認定，顯難認定系爭最高限額抵押權係以
    一定之法律關係為擔保債權發生之基礎關係，應認系爭抵押
    權為概括最高限額抵押權，依上開實務見解，應為無效。
(3)、末按，縱認系爭抵押權非概括最高限額抵押權，惟因最高限
    額抵押權定有存續期間者，其抵押權設定契約書如未約定擔
    保既已發生之債權，則在抵押權存續期間內所發生之債權，
    始為抵押權效力所及。最高法院90年度台抗字第302 號判決
    參酌。系爭抵押權存續期間為95年7 月19日至101 年7 月18
    日，此為二造所不爭執，則被告間簽立之抵押權設定契約書
    並未載明擔保現存已發生之債權，則上開65萬元之債務，既
    係發生於88年即系爭抵押權存續期間前，則顯非抵押權效力
    所及，亦不得據此主張抵押權仍有擔保債權，而不得塗銷。
(三)、綜上所述，系爭抵押權既因違法而無效，原告本於所有人之
    地位，依民法第767 條規定，主張系爭抵押權之存在有妨害
    其所有權之行使，請求確認抵押權不存在，並請求塗銷系爭
    抵押權，即為有理由，應予准許。
五、結論：原告之訴為有理由，依民事訴訟法第78條、第85 條
    第2 項，判決如主文。
中    華    民    國    98    年    8     月    24    日
                  民事第二庭    法  官  吳思怡
正本係照原本作成。
如對判決上訴，須於判決送達後廿日內向本院提出上訴狀，其未
表明上訴理由者，應於提出上訴後二十日內向本院補提理由書狀
（均須按他造當事人之人數附繕本）。
中    華    民    國    98    年    8     月    25    日
                                書記官  陳勃諺


司法院資訊處製作；財團法人民間司法改革基金會備份。
